臺灣桃園地方法院民事判決
110年度訴字第1355號
原      告  陳壽春  
訴訟代理人  林奎佑律師
被      告  許金桃  

訴訟代理人  陳德聰律師
上列當事人間所有權移轉登記事件，本院於民國111年5月10日言
詞辯論終結，判決如下：
    主      文
一、被告應將如附表所示之不動產，權利範圍各9分之1移轉登記
    予原告。
二、訴訟費用由被告負擔。
    事實及理由
一、原告主張：被告於民國77年間欲與他人合資購買如附表所示
    之不動產（下稱系爭房地），被告占權利範圍3分之1，惟因
    資金不足，邀同原告及訴外人甲各出資新臺幣（下同）20萬
    元，並約定原告、被告、甲各擁有系爭房地9分之1權利，及
    借用被告名義登記，故被告登記為系爭房地權利範圍3分之1
    之共有人，被告並書立切結書（下稱系爭切結書）交予原告
    收執，兩造間就系爭房地成立借名登記契約。爰以起訴狀繕
    本送達終止系爭房地之借名登記契約，並依民法第767條、
    第179條、類推適用民法第541條第2項規定，請求被告移轉
    系爭房地權利範圍9分之1予原告等語。並聲明：被告應將系
    爭房地權利範圍9分之1移轉登記予原告。
二、被告則以：被告並未收受原告20萬元投資款，兩造間亦無借
    名登記契約存在，被告否認系爭切結書之形式真正。系爭房
    地權利範圍3分之1登記在被告名下之緣由，為訴外人任適行
    於77年2月間向法院拍得系爭房地後，讓與權利範圍3分之1
    予訴外人乙，乙再將其3分之1作價100萬元，原告出資20萬
    元、訴外人甲出資20萬元、被告出資40萬元、 乙保留20萬
    元，乙並於77年3月28日將系爭房地信託登記在被告名下。
    原告出資20萬元，隱名在乙權利額100萬元之10分之2，即原
    告權利範圍僅30分之2而已，然原告應向乙主張權利，與被
    告無涉等語置辯。並聲明：原告之訴駁回。
三、經查，被告於77年3月28日以買賣為原因登記為系爭房地之
    共有人，權利範圍3分之1，有土地及建物查詢資料在卷可稽
    （本院卷第55、56、283頁），堪信為真實。
四、得心證之理由：
  ㈠按稱借名登記者，謂當事人約定一方將自己之財產以他方名
    義登記，而仍由自己管理、使用、處分，他方允就該財產為
    出名登記之契約，是出名人與借名者間應有借名登記之意思
    表示合致，始能成立借名登記契約。又不動產登記當事人名
    義之法律關係原屬多端，主張借名登記者，自應就該借名登
    記之事實負舉證責任（最高法院102年度台上字第1833號民
    事判決意旨參照）。原告主張兩造於77年間系爭房地登記在
    被告名下時，成立借名登記契約乙情，為被告所否認，自應
    由原告負舉證責任。
  ㈡經查，依原告提出之系爭切結書記載：「因許金桃、甲、陳
    壽春等3人共同出資購買不動產，但以許金桃名義登記所有
    權，標地物座落桃園縣○○鄉○○○段○○○○段000000地號0.0066
    公頃、同右段000-19地號0.0062公頃、房屋○路○段○號220.1
    6平方公尺（即系爭房地）上持分參分之壹如狀。因恐口無
    憑特立此書為證。切結書人許金桃（蓋章）、保證人乙（蓋
    章）」（本院卷第7頁）。其上確實記載原告有共同出資購
    買系爭房地，並登記在被告名下甚明。被告雖否認系爭切結
    書之形式真正，然原告前向臺灣桃園地方檢察署對被告提出
    侵占罪告訴，主張被告侵占系爭房地權利範圍9分之1，經檢
    察官於109年12月1日提示系爭切結書予被告並訊問：「這土
    地是你跟告訴人一起購買？」，被告當下並未爭執形式真正
    ，而是答稱：「是。陳壽春出資20萬，當初花了多少錢買的
    我也忘記了，已經買2、30年了。陳壽春都沒有繳稅金，這
    段期間都是我自己去繳，當初說他要出資20萬跟我一起買，
    之後他又有說他不要了，他要放棄了，但因為我年紀大了，
    他什麼時候說的我也忘記了。」等語，有偵訊筆錄在卷足參
    （本院卷第289、291頁）。被告並於110年5月11日寄發存證
    信函予原告，內容略以：「台端於民國77年間出資新臺幣（
    下同）二十萬元與本人許金桃、乙等共同拍得坐落桃園市○○
    區○○路○段000號及○號房屋，登記在本人許金桃名下，惟事
    後台端要求退出合夥，不再繼續出資整修房屋及分擔繳納相
    關之房地稅捐。因早失聯絡，本人無從退還上開股金，…。
    」（本院卷第13頁），則被告於本件訴訟前已承認原告於77
    年間有出資20萬元與被告共同購買系爭房地，並登記在被告
    名下乙情，堪信兩造間確實就系爭房地成立借名登記契約，
    被告臨訟否認上情，並不可採。又關於出資比例，系爭切結
    書上記載兩造及甲3人共同出資購買系爭房地權利範圍3分之
    1，未另記載出資比例，應推定為3人各3分之1，即原告之權
    利範圍為9分之1。
  ㈢至乙雖於本院審理中具結證稱略以：系爭切結書上許金桃的
    章不是許金桃蓋的。乙的印章是我自己蓋的，也是我自己簽
    名的。是甲拿給我簽的，甲、陳壽春各出20萬元，是在我的
    3分之1裡面，許金桃出40萬元，我自己保留20萬元。系爭切
    結書是在83年的時候簽立的，是我收了甲的錢後，甲為了保
    證他的權利拿給我簽的等語（本院卷第214、215頁）。然其
    證述出資人有4人與系爭切結書上記載之出資人僅有兩造及
    甲共3人不符，乙既親自在系爭切結書上簽名，應認系爭切
    結書之記載方為真實，且系爭切結書之內容與被告於偵查中
    及存證信函內所述相符，較可採信，乙之證述則不可採信。
  ㈣次按，「借名登記」契約云者，謂當事人約定一方將自己之
    財產以他方名義登記，而仍由自己管理、使用、處分，他方
    允就該財產為出名登記之契約。其成立側重於借名者與出名
    者間之信任關係，在性質上應與委任契約同視。倘其內容不
    違反強制、禁止規定或公序良俗者，固應賦予無名契約之法
    律上效力，並類推適用民法委任之相關規定（最高法院100
    年度台上字第1972號民事判決意旨參照）。又當事人之任何
    一方，得隨時終止委任契約；受任人以自己之名義，為委任
    人取得之權利，應移轉於委任人；民法第549條第1項、第54
    1條第2項分別定有明文。
  ㈤兩造間就系爭房地成立借名登記契約，則原告類推適用民法
    第549條第1項、第541條第2項規定，以起訴狀繕本送達終止
    借名登記契約（於110年10月1日寄存送達被告戶籍地警察自
    治機關，本院卷第63頁，於110年10月11日生送達即終止效
    力），並請求被告移轉系爭房地權利範圍9分之1予原告，自
    屬有據。
五、綜上所述，原告類推適用民法第541條第2項規定，請求如主
    文第1項所示，為有理由，應予准許。原告另依民法第767條
    、179條規定為同一請求，因不影響判決結果，即不予論述
    ，附此敘明。
六、本件事證已臻明確，兩造其餘攻擊防禦方法及舉證，核與判
    決結果無影響，爰不予一一論述，併此敘明。
七、訴訟費用負擔之依據：民事訴訟法第78條。
中　　華　　民　　國　　111 　年　　5 　　月　　27　　日
                  民事第三庭  法  官  吳佩玲
附表、系爭不動產
編 號 不動產標示 被告權利範圍均為3分之1 1 桃園市○○區○○段000地號土地（重測前為桃園縣○○鄉○○○段○○○○段000000地號土地） 2 桃園市○○區○○段000地號土地（重測前為桃園縣○○鄉○○○段○○○○段000000地號土地） 3 桃園市○○區○○段000○號建物 （門牌號碼：桃園市○○區○○路○段000號） 
以上正本係照原本作成。
如對本判決上訴，須於判決送達後20日內向本院提出上訴狀。如
委任律師提起上訴者，應一併繳納上訴審裁判費。
中　　華　　民　　國　　111 　年　　5 　　月　　27　　日
                              書記官　龍明珠